【裁判字號】    92,上更(一),230
【裁判日期】    921007
【裁判案由】    強盜
【裁判全文】
臺灣高等法院臺中分院刑事判決              民國九十二年度上更(一)字第二三○號
    上  訴  人
    即  被  告  乙○○  原姓.
    指定辯護人  本院公設辯護人  甲○○
右上訴人，因強盜案件，不服臺灣彰化地方法院九十二年訴字第一四六號，中華民國
九十二年三月十日第一審判決（起訴案號：臺灣彰化地方法院檢察署九十一年度偵字
第八一六四號），提起上訴，經判決後，由最高法院發回更審，本院判決如左：
    主      文
原判決關於乙○○部分撤銷。
乙○○共同意圖為自己不法之所有，攜帶兇器，以強暴至使不能抗拒，而取他人之物
，累犯，處有期徒刑伍年。
    事      實
一、乙○○（原姓名李崇儀，於九十一年十一月十八日更名）曾於民國（下同）八十
    七年六月間，因強盜、妨害公務等案件經本院按序判處有期徒刑四年、七月，定
    應執行有期徒刑四年四月並確定，於九十年四月二十七日假釋出獄交付保護管束
    ，執行完畢日期為九十年十二月二日；另經撤銷假釋於九十一年四月九日起執行
    殘刑，於九十一年十一月十三日出獄而執行完畢。猶不知悔改，與游界世（曾於
    八十七年三月間，因強盜案件經原審判決有期徒刑三年六月，經上訴後於本院撤
    回上訴而確定。本案經原審判決有期徒刑七年四月，提起上訴於本院前審撤回上
    訴而確定）於九十一年十一月十六日下午，在友人謝明聖（另經檢察官偵查終結
    為不起訴處分確定）位於彰化縣員林鎮○○路○段三００巷三五號住處內聊天時
    ，乙○○、游界世二人因缺毒品抵癮，竟共同基於以佯約丁○○見面洽談購買毒
    品，實則遂行強盜犯行之共同意圖為自己不法所有之犯意聯絡，由游界世先以電
    話聯絡丁○○，約定在彰化縣大村鄉貢旗二巷五之二號前見面，並向不知情之謝
    明聖告稱：其與乙○○欲前往上址向人拿取安非他命等語，邀同不知情之謝明聖
    以車牌號碼ＭＺＦ─六六０號重型機車搭載其與乙○○共同前往上開地點，並向
    不知情之謝明聖借用尖刀（非屬槍砲彈藥刀械管制條例所管制之刀械，刀柄十二
    公分、刀刃三十一點六公分）一把，二人於同日下午十八時三十分許，共同攜帶
    尖刀兇器乘坐不知情之謝明聖上開機車，到達彰化縣大村鄉貢旗二巷五之二號前
    ，看見丁○○已先行在該處等候，乙○○乃依游界世之指示，以該尖刀一把架在
    丁○○之脖子，以強暴方式至使丁○○不能抗拒後，由游界世伸手進入丁○○右
    邊褲袋內，另強行拿取丁○○所有之黃色硬盒長壽香菸一包（丁○○已吸用十一
    、二支剩下八、九支），得逞後，旋即乘坐謝明聖之機車逃逸。嗣丁○○於同年
    十一月十九日下午九時許，前往警局報案，警方循線於同日下午九時四十分許，
    在不知情之謝明聖前揭住處起獲上開非管制之尖刀一把，並由謝明聖帶同警方分
    別於同日下午十時五分、下午十時二十五分許，前往乙○○位於彰化縣員林鎮○
    ○路九九巷十二號住處，及游界世位於彰化縣員林鎮○○路○段五九巷二七八號
    住處，將其等二人逮捕到案。強盜所得黃色硬盒長壽香菸一包僅剩八、九支，已
    吸用完畢，黃色硬盒丟棄均不存在。
二、案經彰化縣警察局員林分局報請臺灣彰化地方法院檢察署檢察官偵查起訴。
    理      由
一、訊據上訴人即被告乙○○（原姓名為李崇儀，九十一年十一月十八日更名，以下
    稱被告乙○○），固坦承於前開時地，與被害人丁○○見面時，有以扣案尖刀一
    把架在被告丁○○脖子之情事，惟矢口否認有上開強盜犯行，並先後辯稱：因同
    案被告游界世向被害人購買毒品時發生口角，為被害人家人看見，其與同案被告
    游界世為了要跑開，才會拿尖刀架住被害人，且其不知游界世何以要其將尖刀架
    在被害人脖子上等語。
二、惟查：
(一)同案判刑確定被告游界世於警訊時供稱：我打電話向被害人丁○○佯稱要購買毒
    品（實則並非毒品，詳如後述），約在彰化縣大村鄉貢旗二巷五之二號前見面，
    到達現場後被害人已在該處等候，乃由被告乙○○手持尖刀一把架住被害人脖子
    ，我則動手搶奪被害人身上之前開香菸及毒品等語，並於檢察官偵查中供稱：「
    （有無搶他人東西？）有」、「（情形如何？）‧‧‧乙○○即把刀拿出來架住
    被害人，由我下手搜東西，謝明聖人在車上，他當時不知道我們搶人家東西」等
    語（見偵查卷二三頁、六三頁背面），核與被告乙○○於警訊時供承：到達現場
    後，被害人丁○○已先在該處等候，被告游界世向其打手勢，其立刻持扣案之尖
    刀一把架住被害人脖子，控制被害人行動自由，被告游界世則動手搶被害人身上
    之香煙及毒品等情相符（見同上卷二十頁背面）。又在場目睹案發經過之證人謝
    明聖，於警訊時亦證稱：被告游界世與被害人約定地點並稱馬上到達後，被告游
    界世稱：我要去買安非他命，叫其騎機車載被告二人前往，其乃騎乘機車後載被
    告二人由其住處至大村鄉貢旗二巷五之二號前，被告游界世叫其停車後，被告乙
    ○○持刀架在被害人脖子上，由被告游界世動手搜被害人之褲子口袋，事前其並
    不知被告二人要強盜被害人，事後被告游界世告知其只拿到一包安非他命及一包
    長壽煙等語（見同上卷十七頁），而證人即被害人丁○○亦迭次於警訊、檢察官
    偵查中及原審、本院前審調查時及更審審理中指稱：被告游界世打電話說有事要
    找他談，其到達現場之後，被告游界世及乙○○二人便下機車，被告乙○○就拿
    刀架在其脖子上，被告游界世就伸手進入其右邊褲袋內強取物品係黃色硬盒長壽
    香菸一包（內有八、九支）等情在卷，顯見被告乙○○與同案判刑確定被告游界
    世，於前揭警訊、檢察官偵查中關於強盜一包長壽香菸部分之自白，核與事實相
    符，自堪採信，則被告乙○○於偵審中上開否認強盜改稱之辯詞，核係嗣後推諉
    卸責之詞，難以採信。
(二)又被告乙○○與同案判刑確定被告游界世二人均稱：自被害人褲袋內強盜所得之
    不明物質一包，雖均供稱係安非他命，同案被告游界世及證人謝明聖於警訊時並
    供稱：前開安非他命一包，已於強盜後由其等三人施用完畢等情，然衡以（甲基
    ）安非他命經口服投與後約百分之七十於二十四小時內自尿中排出，約百分之九
    十於九十六小時內自尿中排出，雖其成分之檢出與投與方式、投與量、個人體質
    、採尿時間與檢測儀器之精密度等諸多因素有關，惟依上述資料推斷，最長可能
    不會超過四日（見原審卷第六六頁行政院衛生署藥物食品檢驗局八十一年二月八
    日（八一）藥檢壹字第００一一五六號函文解釋參照）。又被告乙○○與同案被
    告游界世及證人謝明聖等三人，於九十一年十一月十九日下午十一時許起至九十
    一年十一月二十日凌晨一時三十五分許止為警採集之尿液（其等三人送驗之尿液
    ，係在前開時間內經採集，有其等三人之警訊筆錄三份在卷可憑），經送由彰化
    縣衛生局及詮昕科技股份有限公司檢驗之結果，均呈安非他命之陰性反應等情，
    是以其等三人所涉上開施用安非他命之罪嫌，乃由臺灣彰化地方法院檢察署檢察
    官以罪嫌不足為由，分別以九十一年度毒偵字第二九七０號、九十一年度毒偵字
    第二九六九號及九十一年度毒偵字第二九七一號案件為不起訴之處分確定在案，
    有前開不起訴處分書三件在卷可稽（見原審卷第六二頁至第六五頁）。則被告與
    同案被告游界世及證人謝明聖等人於自九十一年十一月十九日下午十一時許起至
    九十一年十一月二十日凌晨一時三十五分許止為警採集之尿液，因採尿之時間距
    離被告二人強盜之犯罪時間即九十一年十一月十六日下午六時三十分許，並未逾
    九十六小時，則倘被告等人強盜所得之不明物質一包果係第二級毒品安非他命，
    被告等人前開為警採集之尿液送驗之結果，均應能檢驗出安非他命之陽性反應，
    始合上開科學事證，然其等三人之尿液，卻未呈安非他命之陽性反應，已詳述如
    前，且被害人丁○○於原審法院偵審及本院審理中均供稱並無被告等二人所稱之
    安非他命一包。足認被告等二人強盜所得之不明物質一包之自白查與事實不符，
    依刑事訴訟法第一百五十六條第二項規定不得作為證據。自無安非他命，應堪認
    定。
(三)被害人丁○○雖於原審法院偵審中及本院審理中證稱：渠遭強盜之物係現金新臺
    幣（下同）二千五百元及香菸一包，並無被告乙○○等人所稱之「安非他命」一
    包等語，惟徵之被告等二人於警訊、檢察官偵查中之自白，及證人謝明聖於警訊
    之證述，均供承或證述強盜所得之物係香菸及安非他命毒品，其等三人均未提及
    另有現金二千五百元乙節，是被告等人於警訊、檢察官偵查中既已就前開強盜犯
    行自白坦認犯罪。被害人丁○○指述被告等人確另自被害人處強行取得現款二千
    五百元部分，查無其他證據足資證明被害人丁○○被強盜現金二千五百元部分與
    事實相符。況且，被告等人於警訊、檢察官偵查中均供稱自被害人身上取得之前
    開不明物質一包係安非他命，是被害人丁○○因恐為警追查渠所涉持有施用販賣
    毒品安非他命等罪嫌，衡諸常情，自不可能陳述稱渠遭被告等人強盜為安非他命
    之不明物質一包之事實，而被告等人雖均稱確有取得前開不明物質一包，先後於
    警訊、偵查時為對己不利之供述，故有關被告等人強盜所得不明物質一包之財物
    ，被告等人於警訊、偵查中之自白不能查與事實相符，應認被告等二人，並無強
    盜所得不明物質一包。再者，被告乙○○強盜時持以架在被害人丁○○脖子上之
    刀器一把係屬尖刀，並非屬槍砲彈藥刀械管制條例所定之列管刀械乙節，有彰化
    縣警察局九十一年十二月三十日彰警保字第０九一０００八九一五─０號函文及
    後附之照片一幀在卷可佐（見偵查卷九十一頁、九十二頁），惟依該尖刀之長度
    、鋒利以觀，可供作兇器使用，亦甚明顯，且前開尖刀一把，係被告等人向不知
    情之謝明聖借得之尖刀，並非被告等二人所有之物，亦據被告等二人供明在卷，
    復經證人謝明聖於警訊時證述屬實。又被告等人強盜時，由被告乙○○持刀架住
    被害人丁○○之脖子，以該強暴方式而為強盜犯行，已如上述，被害人丁○○又
    於原審時陳稱「（當時可否抵抗？）不能，刀子很尖利」等語在卷，足認被害人
    丁○○當時確係處於不能抗拒之情狀，亦堪認定。且被告等二人強盜所得之香菸
    一包僅剩下八、九支，均已抽用、施用完畢，足認其等二人主觀上確有為自己不
    法所有之意圖甚明。此外，復有被告等人持以強盜所用之尖刀一把扣案可佐證（
    於九十二年三月三日發還謝明聖），犯罪事證至為明確，被告另聲請提訊游界世
    、謝明聖二人到庭作證，本院經核非必要。又被告因施用第一級毒品犯行，經執
    行觀察勒戒，同案被告游界世因施用煙毒，經強制戒治並遭判刑等情，有被告前
    科表及原審之裁定書、判決書在卷可稽，茲依該裁判書所載，雖係上開查獲日前
    之施用行為，但該施用毒品是否即係本案強盜之不明藥物，查無證據可資證明，
    且被告等人於警訊及檢察官偵查中，均辯稱係強盜安非他命，是該施用犯行核與
    本案尚無直接關連，被告於本院前審聲請提訊謝明聖，亦無提訊調查之必要。從
    而，被告乙○○上開犯罪之事證，至為明確，要堪認定，其上開所辯，核係嗣後
    卸責之詞，不足採信，自應依法論科。
三、經查，本件被告乙○○等人犯強盜罪，且有刑法第三百二十一條第一項第三款所
    定攜帶兇器之情形，是核被告乙○○所為，係犯刑法第三百三十條第一項之攜帶
    兇器強盜罪。被告乙○○與判刑確定被告游界世等二人間，有犯意聯絡與行為分
    擔，均應論以共同正犯。被告乙○○前於八十七年六月間，因強盜、妨害公務等
    案件經本院按序判處判處有期徒刑四年、七月，定應執行有期徒刑四年四月確定
    ，於九十年四月二十七日假釋出獄交付保護管束，執行完畢日期為同年十二月二
    日；另經撤銷假釋自九十一年四月九日起至同年十一月十三日執行殘刑而執行完
    畢出獄，此有臺灣彰化地方法院檢察署刑案資料查註紀錄表、臺灣高等法院被告
    全國前案紀錄表各二份在卷可考，五年以內再犯本件有期徒刑以上之罪，核係累
    犯，應依刑法第四十七條之規定加重其刑。原審經審理之結果，認被告乙○○部
  分罪證明確，予以論罪科刑，固非無見。惟查：(一)被告乙○○持以架在被害人丁
    ○○之脖子係屬尖刀（刀柄十二公分、刀刃三十一點六公分），有該尖刀照片一
    張可憑（見偵查卷第九十二頁），原審判決記載非列管刀械或刀械，尚有欠洽。
    (二)次按科刑之判決書所記載之犯罪事實，為論罪科刑適用法律之基礎，故凡於適
    用法令有關之重要事項，必須詳加認定，明確記載，始足為適用法律之依據。原
    審判決事實僅記載由判刑確定被告游界世強行拿取被害人丁○○所有黃色硬盒長
    壽香菸一包及內有不明物質之塑膠袋一包等物得逞，但對於該硬盒內究竟有若干
    支香菸及該不明物質究係何物，有無不明物質及財產價值等攸關法律適用之重要
    事項；而未明白認定，強盜所得僅長壽香菸一包內僅八、九支亦有不合。被告乙
    ○○上訴意旨執前開辯解，飾詞否認強盜犯罪，雖無可取，惟原審關於被告乙○
    ○部分判決，既有可議，自應由本院將原審此部分之判決撤銷改判。查被告乙○
    ○強盜所得僅黃色硬盒長壽香菸一包內僅剩餘八、九支香菸；其犯罪之情狀，在
    客觀上足以引起一般同情，認為即予宣告法定低度刑期，猶嫌過重，被告乙○○
    犯罪情狀確有可憫恕之處，爰依刑法第五十九條之規定酌量減輕其刑。依刑法第
    七十一條，先加後減之規定。並審酌被告乙○○本案強盜所得之財物價值雖非昂
    鉅，惟前曾有強盜之前案紀錄，竟均仍不知警惕，甫出獄即共犯本件強盜案件，
    犯罪之動機、目的均係為圖一己之私利、以一人持尖刀架於被害人脖子上，另一
    人強取被害人財物之犯罪手段、對社會治安、被害人丁○○人身安全所生危害及
    犯罪後態度等一切情狀，量處被告乙○○如主文第二項所示之刑。扣案之尖刀一
    把，雖係被告乙○○與游界世二人供以犯本案強盜罪所用之物，惟上開尖刀一把
    係謝明聖所有並非被告等二人所有之物，且並非列管刀械而非屬違禁物等情，已
    敘明如前，核與沒收要件不符，爰不予宣告沒收。
四、據上論結：應刑事訴訟法第三百六十九條第一項前段，第三百六十四條，第二百
    九十九條第一項前段，刑法第二十八條，第三百三十條第一項，第四十七條，第
    五十九條，判決如主文。
本案經檢察官丙○○到庭執行職務。
中      華      民      國      九十二  年      十      月      七      日
                                臺灣高等法院臺中分院刑事第一庭
                                      審判長法  官  陳  紀  綱
                                            法  官  陳  登  源
                                            法  官  方  艤  駐
右正本證明與原本無異。
如不服本判決應於收受送達後十日內向本院提出上訴書狀，其未敘述上訴之理由者並
得於提起上訴後十日內向本院補提理由書（均須按他造當事人之人數附繕本）。
                                            書記官  江  玉  萍
中      華      民      國      九十二     年     十      月     九     日
附錄本案論罪科刑法條：
刑法第三百三十條：
犯強盜罪而有第三百二十一條第一項各款情形之一者，處七年以上有期徒刑。
前項之未遂犯罰之。
                                                                        Ａ


司法院資訊處製作；財團法人民間司法改革基金會備份。
